臺灣高等法院刑事判決
111年度上訴字第1063號
上  訴  人  
即  被  告  邱奕珉


上列上訴人即被告因違反洗錢防制法等案件，不服臺灣士林地方
法院110年度金訴字第247號，中華民國110年11月23日第一審判
決（起訴案號：臺灣士林地方檢察署110年度偵字第6366號），
提起上訴，本院判決如下：
    主  文
上訴駁回。
    事  實
一、邱奕珉與姓名、年籍均不詳之某成年人（下稱某甲）共同意
    圖為自己不法之所有，基於詐欺取財及洗錢之犯意聯絡，由
    邱奕珉於民國109年8月28日前之某時，向不知情之友人趙傳
    宗借得其不知情之女友蔡佳婷（另經臺灣彰化地方檢察署檢
    察官以110年度偵字第3860號不起訴處分確定）所申設之中
    華郵政股份有限公司帳戶（局帳號：0000000-0000000；下
    稱郵局帳戶）之局帳號後，再將該局帳號提供予某甲作為網
    路詐騙收受詐欺取財犯罪所得之用。嗣某甲於109年8月5日
    以網路通訊軟體LINE（暱稱為「冠」）向彭子晏佯稱：其有
    振興券得以半價出售，以新臺幣（下同）5萬元可換購價值1
    0萬元之振興券云云，致使彭子晏陷於錯誤而匯款5萬元，其
    中1萬元於同年月28日晚間10時58分許匯至郵局帳戶內，某
    甲隨即聯繫邱奕珉，邱奕珉再通知趙傳宗領款，趙傳宗遂與
    蔡佳婷於同年9月3日下午3時55分許，在桃園市中壢南園郵
    局臨櫃領取1萬元現金後，旋由趙傳宗在桃園市中壢區美麗
    歐洲社區樓下，將上開1萬元交給邱奕珉，再由邱奕珉轉交
    某甲，以此方式製造金流之斷點，致無法追查受騙金額之去
    向，而隱匿該等犯罪所得。嗣因彭子晏遲未收受振興券，且
    無法聯繫「冠」，方知受騙，經報警處理後，始循線查獲上
    情。
二、案經彭子晏訴由彰化縣警察局芳苑分局報請臺灣士林地方檢
    察署檢察官偵查起訴。
    理  由
壹、證據能力方面
一、按被告於第二審經合法傳喚無正當理由不到庭者，得不待其
    陳述逕行判決，刑事訴訟法第371條規定甚詳，此係因被告
    已於第一審程序到庭陳述，並針對事實及法律為辯論，應認
    已相當程度保障被告到庭行使訴訟權。倘被告於第二審經合
    法傳喚，竟無正當理由而不到庭，為避免訴訟程序延宕，期
    能符合訴訟經濟之要求，並兼顧被告訴訟權之保障，應解為
    被告係放棄在第二審程序中為與第一審相異之主張，而默示
    同意於第二審程序中，逕引用其在第一審所為相同之事實及
    法律主張。經查：
　㈠被告以外之人於偵查中向檢察官所為陳述，除顯有不可信之
    情況者外，得為證據，刑事訴訟法第159條之1第2項定有明
    文。偵查中檢察官對被告以外之人（包括證人、鑑定人、告
    訴人、被害人及共同被告等）所為之偵訊筆錄，性質上屬於
    傳聞證據。惟現階段刑事訴訟法規定檢察官代表國家偵查犯
    罪、實施公訴，依法其有訊問被告、證人及鑑定人之權，證
    人、鑑定人且須具結，而實務運作時，檢察官偵查中向被告
    以外之人所取得之陳述，原則上均能遵守法律規定，不致違
    法取供，其可信度極高。職是，被告以外之人前於偵查中已
    具結而為證述，除反對該項供述得具有證據能力之一方，已
    釋明「顯有不可信之情況」之理由外，應認該證人於偵查中
    之陳述具有證據能力。查證人趙傳宗於檢察官偵查時所為之
    證述，係基於證人地位具結所為之言詞陳述，並無證據顯示
    檢察官有違法取證之情形，應無「顯有不可信之情況」，上
    訴人即被告邱奕珉雖於原審審理時主張該證人之偵訊陳述無
    證據能力云云（見原審卷第83至84頁），惟並未曾提及檢察
    官偵查時有何不法取證之情形，亦未釋明上開證述有何「顯
    有不可信之情況」，審酌上開證據資料製作時之情況，無不
    當取證及證明力明顯過低之瑕疵，認以之作為證據應屬適當
    ，故證人趙傳宗於偵查中之證述自有證據能力。
　㈡再按被告以外之人於審判外之言詞或書面陳述，除法律有規
    定者外，不得作為證據，刑事訴訟法第159條第1項固定有明
    文；惟被告以外之人於審判外之陳述，雖不符同法第159條
    之1至第159條之4之規定，而經當事人於審判程序同意作為
    證據，法院審酌該言詞陳述或書面陳述作成時之情況，認為
    適當者，亦得為證據，同法第159條之5第1項亦定有明文。
    經查，除前揭證據外，本判決所引用之被告以外之人於審判
    外之陳述，固均屬傳聞證據，惟被告於原審就前揭審判外陳
    述均表示同意具有證據能力（見原審卷第83至86頁）；而檢
    察官於本院審理時亦表示上開證據均有證據能力（見本院卷
    第55至56頁）。本院審酌上開證據製作時之情況，尚查無違
    法不當及證明力明顯過低之瑕疵，亦認為以之作為證據應屬
    適當，爰逕依刑事訴訟法第159條之5第1項規定，認前揭證
    據均例外有證據能力。　　
二、本判決所引用之其餘文書證據及證物，並無證據證明係公務
    員違背法定程序所取得，亦無顯有不可信之情況，且經本院
    於審理期日合法調查，該等證據自得作為本案裁判之資料。
貳、實體方面
一、認定犯罪事實所憑證據及理由
  ㈠被告於109年8月28日前之某時，向趙傳宗借得其女友蔡佳婷
    所申設之郵局帳戶之局帳號後，再將局帳號提供予某甲。嗣
    某甲於109年8月5日以網路通訊軟體LINE（暱稱為「冠」）
    向告訴人彭子晏佯稱有振興券得以半價出售，以5萬元可換
    購價值10萬元之振興券云云，致告訴人陷於錯誤，而依指示
    於同年月28日晚間10時58分許匯款1萬元至郵局帳戶，並由
    趙傳宗與蔡佳婷於同年9月3日下午3時55分許，在桃園市中
    壢南園郵局臨櫃領取1萬元現金後，復由趙傳宗在桃園市中
    壢區美麗歐洲社區樓下，將上開1萬元交付被告，被告再轉
    交某甲之事實，業經證人即告訴人、證人蔡佳婷於警詢時及
    證人趙傳宗於偵訊時分別證述綦詳（見偵卷第14至15、21至
    23、145至149頁），並有LINE對話及網路交易截圖、存摺內
    頁明細照片、中華郵政股份有限公司110年1月8日儲字第110
    0007256號函所附郵局帳戶基本資料及歷史交易清單、110年
    3月31日儲字第1100080929號函暨郵政存簿儲金提款單、桃
    園市政府警察局桃園分局武陵派出所受理各類案件紀錄表、
    受理詐騙帳戶通報警示簡便格式表、金融機構聯防機制通報
    單等件附卷可稽（見偵卷第29、33至37、39至43、95至97頁
    ），並為被告於原審準備程序中所是認（見原審審金訴卷第
    28頁、原審卷第30至32頁），是此部分事實首堪認定。
　㈡被告固仍否認犯行，但本件犯罪事實，除有上揭證據為憑外
    ，復有以下事證可資佐證：　
　⒈查金融帳戶為個人之理財工具，一般民眾皆可自由申請開設
    金融帳戶，並無任何特殊之限制，亦得同時在不同金融機構
    申請多數存款帳戶使用，原則上自無購買、租借或取得他人
    金融帳戶之必要；而金融帳戶僅為存提款之用，本身並無經
    濟價值，惟攸關個人財產權益之保障，其專有性甚高，除非
    本人或與本人親密關係者，難認有何理由可自由流通使用該
    帳戶，一般人均有妥為管理及防止他人任意使用之認識，縱
    特殊情況偶須提供他人使用，亦必深入瞭解用途及合理性，
    始予提供，否則極易被利用為詐欺等之犯罪工具，此為吾人
    依一般生活認知所易於體察之常識；而有犯罪意圖者，非有
    正當理由，竟徵求他人提供帳戶，客觀上可預見其目的，係
    供為某筆資金之存入，後再行領出之用，且該筆資金之存入
    及提領過程係有意隱瞞其流程及行為人身分曝光之用意，一
    般人本於一般認知能力均易於瞭解。又對於利用他人帳戶從
    事詐欺犯行，於現今社會層出不窮，早已為大眾傳播媒體廣
    為報導多年，政府機關及各金融機構亦不斷呼籲民眾應謹慎
    控管己有帳戶，切勿出賣或提供個人帳戶，以免淪為詐騙者
    之工具。是依一般人之社會生活經驗，苟不以自己名義申辦
    金融機構帳戶，卻向不特定人蒐集帳戶供己使用，其目的極
    可能欲以該帳戶供作非法詐欺等財產犯罪之用，並刻意以此
    手法製造查緝斷點，已屬具一般智識經驗之人所能知悉或預
    見。此參以被告於原審審理時亦自承：我不把提款卡借給別
    人；當然會擔心別人用我的提款卡做違法的事情等語（見原
    審卷第88頁），即更見其明。因此，亦可知被告對於金融帳
    戶之重要性及可能因提供他人使用而淪為詐騙工具一事，當
    係知之甚詳。
　⒉再者，被告於原審準備程序時供稱：我幫我朋友借帳戶，是
    透過朋友喝酒認識他的，他沒有跟我講借帳戶要做什麼，也
    沒有講這錢（按即上開詐騙款項）從哪裡來等語（見原審卷
    第30頁）；復於原審審理時供稱：我們是喝酒認識，後來一
    起出去玩，都沒有聯繫方式，他說有無帳戶可以借給他，他
    有一筆錢要匯進來等語（見原審卷第87頁）。是依被告上開
    所供，難認被告與該友人即某甲間交情甚篤或有何相當信賴
    關係；而依被告於原審審理時所述（見原審卷第89頁），其
    本身共計申設3個金融帳戶，卻不將自己之帳戶借給某甲，
    反向趙傳宗乃至趙傳宗之女友蔡佳婷借用郵局帳戶，再將該
    郵局帳戶之局帳號提供某甲，待款項匯入後，再通知趙傳宗
    偕同蔡佳婷提領，復由其向趙傳宗收取款項並轉交某甲，全
    程至為費事周折。酌以被告既知悉提供帳戶供他人使用可能
    淪為詐騙工具，始因而不願提供其自己之帳戶供某甲使用，
    其卻願涉險為無特別信賴關係之某甲借取蔡佳婷之郵局帳戶
    使用，且願涉險代為收取趙傳宗所領取之詐騙款項後，再轉
    交某甲，顯悖於一般常情。是較為合理之解釋，自應係被告
    與某甲有所犯意聯絡，而受某甲指示，先向他人借用帳戶，
    再以相當於「收水」之身分收取詐騙款項並轉交某甲，藉此
    方式製造金流之斷點，致無法追查受騙金額之去向，而隱匿
    該等犯罪所得，故被告主觀上確有詐欺取財及洗錢之犯意，
    至為明瞭。　
　⒊按被告之品格證據，倘若與其犯罪事實具有關聯性，在證據
    法上即可容許作為證明被告犯罪之動機、機會、意圖、預備
    、計畫、認識、同一性、無錯誤或意外等事項之用；而若欲
    以被告所犯前案之犯罪手法「同一性」作為論斷其另犯相類
    案件有罪之依據，除該犯罪手法具有「驚人相似性」（即具
    特殊犯罪手法得據此推論犯人為同一）之特徵外，亦須依憑
    卷證資料以為推論，始克相當（最高法院104年度台上字第2
    128號判決意旨參照）。經查，被告前與不詳之詐騙份子基
    於詐欺取財及洗錢之犯意聯絡，推由被告透過其友人廖育棋
    向陳重安借得中國信託銀行之帳戶後，將帳號提供予該詐騙
    份子，復由該詐騙份子以通訊軟體LINE向蔡芳瑜佯稱投資可
    獲利云云，致蔡芳瑜陷於錯誤而於109年7月19日、20日分別
    匯款各3萬元至上開中國信託銀行帳戶，再由被告與陳重安
    聯繫取得密碼後，以無卡提款方式提領上開詐騙金額。因構
    成詐欺取財罪及洗錢罪，且被告坦承犯行，而經原審法院以
    111年度審金簡字第56號判決判處罪刑在案，此有本院被告
    前案紀錄表及該判決在卷可按（見本院卷第71至74頁）。準
    此，可知被告上開前案與本案之犯罪時間相距甚短，兩案之
    犯罪手法、模式如出一轍（被告均擔任向他人借用帳戶〈帳
    號〉及取款之角色），實具有驚人之相似性，應足資為本案
    犯罪事實認定上之參酌。是依憑前揭證據資料，佐以本案與
    被告所犯上開他案之驚人相似性，被告確有詐欺取財及洗錢
    之犯意，益屬昭然。
  ㈢被告所為確屬洗錢之犯行：
　　按洗錢防制法所稱洗錢，指下列行為：一、意圖掩飾或隱匿
    特定犯罪所得來源，或使他人逃避刑事追訴，而移轉或變更
    特定犯罪所得。二、掩飾或隱匿特定犯罪所得之本質、來源
    、去向、所在、所有權、處分權或其他權益者。三、收受、
    持有或使用他人之特定犯罪所得，洗錢防制法第2條定有明
    文。已包含洗錢之處置、多層化及整合等各階段行為。同法
    第14條、第15條並明定其罰則。又特定犯罪之正犯實行特定
    犯罪後，為掩飾、隱匿其犯罪所得財物之去向及所在，而令
    被害人將款項轉入其所持有、使用之他人金融帳戶，並由該
    特定犯罪正犯前往提領其犯罪所得款項得手，如能證明該帳
    戶內之款項係特定犯罪所得，因已被提領而造成金流斷點，
    該當掩飾、隱匿之要件，該特定犯罪正犯自成立一般洗錢罪
    之正犯，此為最高法院最近一致之見解。是若加重詐欺犯罪
    集團部分成員詐騙被害人匯交款項至特定金融帳戶，復安排
    車手提領、層轉其他集團成員，造成金流斷點，藉以掩飾、
    隱匿該犯罪所得之去向及所在，則前述詐欺犯罪集團之車手
    即難謂無掩飾或隱匿該加重詐欺犯罪所得之犯意聯絡與行為
    分擔（最高法院109年度台上字第4300號判決意旨參照）。
    經查，某甲向告訴人施用詐術後，為隱匿詐欺所得去向，乃
    誘騙告訴人將受騙款項匯至渠等所掌控之人頭帳戶即郵局帳
    戶內，並推由不知情之趙傳宗偕同蔡佳婷臨櫃領款，趙傳宗
    再將款項交由收水人員即被告轉交某甲，業已製造金流之斷
    點，而隱匿該犯罪所得之去向，致無從或難以追查犯罪所得
    。揆諸首揭說明，被告所為自屬洗錢防制法第2條第2款所規
    範之洗錢行為。
　㈣被告與某甲確有犯意聯絡：
    又按共同實行犯罪行為之人，在共同意思範圍以內，各自分
    擔犯罪行為之一部，彼此協力、相互補充以達其犯罪之目的
    者，即應對於全部所發生之結果，共同負責，故不以實際參
    與犯罪構成要件行為或參與每一階段之犯罪行為為必要。（
    最高法院107年度台上字第4444號判決意旨參照）。被告既
    對遂行本件詐欺取財、洗錢犯行具有犯意，堪認其對與某甲
    彼此間極可能係透過分工合作、互相支援以完成詐欺取財及
    洗錢之犯罪行為一節當亦有所預見，則其既係以自己共同犯
    罪之意思，相互支援及分工合作，以達犯罪之目的，自應就
    所參與犯罪之全部犯罪結果共同負責，而應論以共同正犯。
    　　
　㈤對於被告辯解的判斷：
　⒈被告於本院審理時並未到庭，其上訴狀亦僅載稱：黃昱翔於
    原審具狀表示不認識我，與事實不符云云；惟據其於原審審
    理時則辯解略以：我幫朋友黃昱翔借帳戶，並把帳戶交給黃
    昱翔，但他沒有跟我講借帳戶要做什麼。告訴人所匯的1萬
    元並沒有人交給我，是趙傳宗直接轉交給黃昱翔，並未透過
    我，不過我有把提款卡交給黃昱翔。我沒有拿到犯罪所得或
    賺到錢，否認犯罪云云。
　⒉然依下列說明，被告之辯解顯不足採信：
　　⑴按證據取捨及其證明力之判斷與事實認定，俱屬事實審法
      院得自由判斷裁量之職權，此項自由判斷職權之行使，倘
      不違背客觀存在的經驗法則及論理法則，即無違法可指，
      觀諸刑事訴訟法第155條第1項規定意旨甚明，自難任憑己
      意，指摘為違法（最高法院111年度台上字第245號判決意
      旨參照）。本院依憑上揭各項事證，經逐一剖析，互核印
      證結果，始據以認定被告確有與某甲共同詐欺取財及洗錢
      之犯行，被告徒執前開情詞，空言否認其並無詐欺等犯行
      云云，已無足取。
　　⑵況被告雖辯稱告訴人受騙所匯之1萬元，係由趙傳宗直接轉
      交給黃昱翔云云，然此核與證人趙傳宗於偵訊時所證：是
      被告說他朋友匯錢後，請我領出來給他，因此我請我女友
      蔡佳婷臨櫃提領該1萬元後，再由我交給被告等語不符（
      見偵卷第147頁），亦與被告自己於原審準備程序時所供
      ：我有叫趙傳宗去領錢沒有錯；對趙傳宗領錢後再轉交我
      一節並不爭執等語有所齟齬（見原審卷第30至32頁），足
      見被告上開所辯洵與事證不符，益難足取。此外，被告雖
      辯稱其係將提款卡交給黃昱翔云云。然證人趙傳宗於偵訊
      時證稱：我只有把帳號交給被告等語（見偵卷第147頁）
      ，要與被告所辯不合，酌以告訴人所匯之1萬元，係經蔡
      佳婷以臨櫃方式提領，有中華郵政股份有限公司110年3月
      31日儲字第1100080929號函暨所附郵政存簿儲金提款單在
      卷為憑（見偵卷第95至97頁），倘被告已有交付提款卡之
      舉，則詐欺集團當可自行派員持卡領出，又豈有輾轉透過
      蔡佳婷臨櫃提領之理，更徵被告所辯並無足取。
　　⑶至被告雖上訴具狀辯稱：黃昱翔於原審具狀表示說不認識
      我，與事實不符云云，並提出合照照片為證（見本院卷第
      23頁）。然此業據證人黃昱翔否認，其於本院審理時到庭
      證稱：我真的不認識被告，交友圈可能有重疊，但看到照
      片我也不知道他是誰等語（見本院卷第102頁），而觀諸
      被告所提出之前揭合照，合照之男女人數眾多（男性即達
      12人之多），參以眾人合照之原因多端，彼此是否認識本
      非必然，則縱使被告與黃昱翔均在其內，亦難遽認黃昱翔
      即與被告認識，此外復查無其他證據足資佐實，則被告空
      言辯稱黃昱翔為其友人，其係幫黃昱翔借帳戶云云，委無
      足取。　　　
  ㈥綜上所述，足徵被告所為辯解並不足採，是以本件事證已臻
    明確，被告之犯行應堪認定。
二、論罪之說明　　
  ㈠被告之罪名：
　  核被告所為，係犯刑法第339條第1項之詐欺取財罪、洗錢防
    制法第14條第1項之洗錢罪。
　㈡間接正犯：　
　  被告利用不知情之蔡佳婷、趙傳宗代為提領、交付款項，為
    間接正犯。　　
　㈢共同正犯：　
　　被告與某甲就前揭犯行有犯意聯絡及行為分擔，為共同正犯
    。　　
　㈣想像競合犯：
　　被告所犯詐欺取財罪與洗錢罪，均係為求詐得告訴人之金錢
    ，犯罪目的單一，亦有局部同一之情形，為想像競合犯，依
    刑法第55條規定，應從一重之洗錢罪處斷。　　
三、上訴駁回之理由
　㈠原審經詳細調查後，本於相同見解，以被告犯罪之事證明確
    ，且依刑法第55條想像競合犯之規定從一重之洗錢罪處斷，
    因而適用洗錢防制法第2條第2款、第14條第1項、刑法第11
    條前段、第28條、第339條第1項、第55條前段、刑法施行法
    第1條之1第1項之規定，並審酌被告與某甲共同詐取告訴人
    之財物，造成告訴人財產上之損失，其不僅漠視他人財產權
    ，更製造金流斷點，影響財產交易秩序，亦徒增檢警追查某
    甲真實身分之難度，犯罪所生危害非輕，所為實屬不該，又
    其否認犯行，然於原審時與告訴人和解並履行，有原審和解
    筆錄、交易明細影本存卷可參（見原審審金訴卷第30-1頁、
    原審卷第39頁），復查無證據證明被告有何取得對價之情形
    ，兼衡其犯罪之動機、目的、手段、所生危害、素行，於原
    審自陳高中肄業之教育智識程度、未婚、與父母及祖母同住
    、從事水電業，日薪1,200元之家庭生活經濟狀況等一切情
    狀，酌情量處被告有期徒刑3月，併科罰金5,000元，並諭知
    罰金如易服勞役之折算標準為以1,000元折算1日；且就沒收
    部分說明：被告固共同參與詐欺取財及洗錢犯行，惟業已賠
    償告訴人，是被告所造成之損害已有填補，且依現存證據資
    料，尚無積極證據足認被告就不法所得有事實上處分權限，
    無從認定其因本件犯行實際受有報酬，而得依刑法規定宣告
    沒收。另蔡佳婷提領之款項，輾轉經被告轉交某甲，已非屬
    被告所有或在其實際掌控中，自亦無從依洗錢防制法第18條
    第1項之規定，對其宣告沒收等旨。經核原審認定事實及適
    用法律均無不合，量刑亦屬妥適。　　
　㈡綜上所述，被告上訴否認犯行，而以前揭辯解指摘原判決不
    當，惟其否認犯罪之辯解均不足採信，俱如前述，是其上訴
    為無理由，應予駁回。　　
參、被告經合法傳喚，無正當理由未於審判期日到庭，有本院送
    達證書、在監在押全國紀錄表等件在卷足憑，爰依刑事訴訟
    法第371條之規定，不待其陳述逕行判決。
據上論斷，應依刑事訴訟法第371條、第368條，判決如主文。
本案經檢察官林彥均提起公訴，由檢察官邱美育到庭執行職務。
中　　華　　民　　國　　111 　年　　7 　　月　　27　　日
　　　　　　　　　刑事第九庭  審判長法　官  潘翠雪
　　　　　　　　　　　　　　　　　  法　官  陳俞婷
　　　　　　　　　　　　　　　　　  法　官  陳信旗
以上正本證明與原本無異。
如不服本判決，應於收受送達後20日內向本院提出上訴書狀，其
未敘述上訴之理由者並得於提起上訴後20日內向本院補提理由書
（均須按他造當事人之人數附繕本）「切勿逕送上級法院」。
                                    書記官  董佳貞
中　　華　　民　　國　　111 　年　　7 　　月　　27　　日
附錄法條全文：
刑法第339條
    意圖為自己或第三人不法之所有，以詐術使人將本人或第三
    人之物交付者，處五年以下有期徒刑、拘役或科或併科五十
    萬元以下罰金。
    以前項方法得財產上不法之利益或使第三人得之者，亦同。
    前二項之未遂犯罰之。
洗錢防制法第2條
    本法所稱洗錢，指下列行為：
    一、意圖掩飾或隱匿特定犯罪所得來源，或使他人逃避刑事
        追訴，而移轉或變更特定犯罪所得。
    二、掩飾或隱匿特定犯罪所得之本質、來源、去向、所在、
        所有權、處分權或其他權益者。
    三、收受、持有或使用他人之特定犯罪所得。
洗錢防制法第14條
    有第二條各款所列洗錢行為者，處七年以下有期徒刑，併科
    新臺幣五百萬元以下罰金。
    前項之未遂犯罰之。
    前二項情形，不得科以超過其特定犯罪所定最重本刑之刑。